【裁判字號】    98,上更(一),480
【裁判日期】    990129
【裁判案由】    殺人未遂等
【裁判全文】
臺灣高等法院刑事判決            98年度上更 (一)字第480號
上  訴  人
即  被  告  甲○○
指定辯護人  扶助律師  江義贊  律師
上  訴  人
即  被  告  丙○○
                    （
指定辯護人  扶助律師  蔡樹基  律師
上列上訴人因殺人未遂等案件，不服臺灣基隆地方法院96年度訴
字第1207號、97年度易字第378號，中華民國97年9月26日第一審
判決（起訴案號：臺灣基隆地方法院檢察署96年度偵字第5669號
，追加起訴案號：臺灣基隆地方法院檢察署97年度偵字第4096號
及併辦案號：臺灣臺北地方法院檢察署97年偵字第15188號），
提起上訴，經判決後，由最高法院發回更審，本院判決如下：
    主  文
原判決關於丙○○、甲○○共同未經許可持有槍彈暨定執行刑部
分均撤銷。
丙○○未經許可持有手槍，處有期徒刑伍年貳月，併科罰金新台
幣玖萬元，罰金如易服勞役，以新臺幣壹仟元折算壹日；扣案制
式手槍壹把（含彈匣壹個，槍枝管制編號為00000000 00號）、
制式子彈貳顆，均沒收。
其他上訴駁回(丙○○殺人未遂部分)。
丙○○撤銷改判所處之刑及上訴駁回所處之刑，應執行有期徒刑
捌年陸月，併科罰金新台幣玖萬元，罰金如易服勞役，以新臺幣
壹仟元折算壹日；扣案制式手槍壹把（含彈匣壹個，槍枝管制編
號為0000000000號）、制式子彈貳顆，均沒收。
甲○○被訴共同未經許可持有槍彈部分無罪。
    事  實
一、丙○○與甲○○（綽號「小高」）係朋友關係；緣甲○○之
    友人綽號「小珍」之李翠珍之聾啞女子，與同為聾啞人之男
    子李樹水之同居人蔡淑媛間，有新台幣（下同）10萬元之會
    款債務糾紛，蔡淑媛曾清償1萬5千元予「小珍」。嗣後蔡淑
    媛死亡，李翠珍即委託甲○○及瘖啞人游文豐、袁行知等人
    至聾啞人丁○○、乙○○夫妻二人在基隆市○○區○○路4
    號所經營之「日進寶油漆店」，向李樹水索討剩餘之8萬5千
    元欠款。李樹水受催討後，曾於96年7月間，在基隆市火車
    站前，代為償還1萬元給受李翠珍委託之袁行知。惟李翠珍
    及游文豐、袁行知、甲○○等人，仍不斷向李樹水索討剩餘
    款項，李樹水因此避不見面。甲○○、李翠珍及游文豐、袁
    行知等人無法得知李樹水行蹤，竟以丁○○為李樹水友人之
    故，要求丁○○代李樹水償還所剩之7萬5千元，並多次至丁○○經營之「日進寶油漆店」內索討。96年11月1日下午，
    由甲○○委託因涉嫌販毒案及強盜案，而遭臺灣板橋地方法
    院及同院檢察署通緝之丙○○，一同至基隆市欲向丁○○、
    乙○○索討該筆款項。丙○○為遂求索得款項之目的，將其
    所持有、內裝有口徑9㎜制式子彈4顆（一顆經丙○○擊發，
    僅採得彈殼；一顆經內政部警政署刑事警察局採樣試射）之
    以色列IMI廠製傑立寇（JERICHO）941FBL型、口徑9㎜制式
    半自動手槍1支（槍枝管制編號：0000000000；原槍支號碼
    已磨滅，經以電解腐蝕法重現結果，研判為00000000號），
    置於隨身攜帶之格子條紋背包內（該背包係由丙○○透過甲○○，在甲○○住處向李翠珍借用後，交予丙○○使用），
    再與甲○○、李翠珍，從臺北一同駕駛甲○○租來之車號不
    詳黑色小客車至位於上址之「日進寶油漆店」。同日下午5
    時許，丙○○等3人先將車輛停放在「日進寶油漆店」對面
    馬路邊，由甲○○及李翠珍先進入「日進寶油漆店」內，李
    翠珍以手語、甲○○則以自行攜帶之紙筆，輪流向丁○○及
    乙○○夫妻詢問李樹水去向，並一再要丁○○夫妻代李樹水
    償還剩餘款項，丁○○與乙○○則以不知李樹水所在及表明
    無義務替李樹水還債而拒絕二人索討，李翠珍見無法達到討
    債目的，乃先行回到車上。此時，丙○○將上開裝有前述具
    殺傷力之制式手槍及子彈之背包側背放於腹部前面，進入日
    進寶油漆店內，並在店內四處走動、觀察，然後站在甲○○
    、丁○○、乙○○筆談之桌子旁邊。甲○○繼續與丁○○、
    乙○○夫妻二人以紙筆商談，要求丁○○替李樹水還錢，丁○○以伊無義務代償，且先前已代償3萬元，游文豐等人並
    簽立協定書，保證不會再至店內索討、騷擾，故表明拒絕給
    付。甲○○見丁○○二人態度堅決，竟與丙○○共同意圖為
    自己不法之所有，並基於恐嚇取財之犯意連絡，由甲○○於
    紙上詢問丁○○二人是否要買槍，丁○○與乙○○未料甲○○等人真持有槍、彈，誤以為甲○○係開玩笑之語，乙○○
    即用簡單之手語及以手掏弄自己口袋之動作，表示無錢購買
    。丙○○見狀，旋即從背包內取出上開手槍，用力往櫃臺桌
    子上拍打，以此恐嚇丁○○、乙○○二人，乙○○見狀大驚
    尖叫，丙○○即趕緊收回手槍置放於背包內，並衝出油漆店
    外，往基隆市○○路廟口夜市方向逃逸。此時，丁○○油漆
    店旁之鄰居莊俊鴻，聽聞乙○○與丁○○大叫，乃出外查看
    ，見乙○○等人慌張地比劃手勢，並手指丙○○逃逸之愛四
    路夜市方向，又恰見丙○○手持條紋女用背包在奔逃，以為
    乙○○夫妻遭該人搶劫，乃沿途自後緊追丙○○，甲○○則
    趁亂返回車上，與李翠珍駕車離開現場。嗣莊俊鴻追趕丙○○至愛四路、仁三路口時，眼見追趕不及，乃大喊「搶劫」
    ，此時於愛四路、仁三路口擺設攤位之攤販郭錦源見狀，亦
    加入追捕。丙○○於逃至基隆市○○路24號「三兄弟」豆花
    店門前時，因過於慌張而跌倒在地，起身後，趕緊躲入「三
    兄弟」豆花店內，旋為隨後而至之莊俊鴻與郭錦源追及。莊
    俊鴻與郭錦源質問丙○○為何搶劫，丙○○否認，並表示願
    意與乙○○夫妻對質，莊俊鴻即以左手臂架住丙○○右手臂
    ，郭錦源則以右手臂架住丙○○左手臂，二人分立丙○○左
    右二邊，抓住丙○○，由愛四路往仁三路方向，欲帶丙○○
    回日進寶油漆店對質、釐清。同日下午5時30分許，三人行
    至基隆市○○路24號「白馬遊樂廣場」前騎樓時，丙○○為
    求脫逃，乃對莊俊鴻與郭錦源二人稱伊有手槍，如不放手，
    則將開槍等語，同時一面掙扎，一面以掙脫之右手自背包內
    取出手槍，莊俊鴻與郭錦源見丙○○欲掙脫並取出手槍，乃
    與丙○○拉扯，欲取下丙○○手槍。丙○○旋遭二人壓制在
    地，莊俊鴻與郭錦源亦因與丙○○拉扯、掙扎，而跪倒在地
    。三人拉扯扭打時，丙○○明知郭錦源即緊鄰其身旁左側，
    詎其為求順利掙脫，雖已預知以具有殺傷力之手槍對人射擊
    極可能生致人於死之結果，猶萌生殺人之不確定故意，認死
    亡結果之發生，亦不違背其本意，基於殺人之不確定故意，
    將其被壓制於地上之右手所握持、槍口朝左上方郭錦源左腹
    部位之手槍擊發，幸未擊中郭錦源。莊俊鴻見丙○○開槍射
    擊，乃趕緊將右手食指伸入並卡住丙○○所持手槍扳機後方
    ，以防丙○○再次開槍。此時，「白馬遊樂廣場」內之顧客
    、職員，以及附近商家居民及路人，聽聞巨響，紛紛朝聲響
    來源處探看。郭錦源見到相識之「白馬遊樂廣場」員工羅清
    杠，亦圍觀探看，乃要求羅清杠幫忙取下丙○○之手槍。羅
    清杠取下丙○○之手槍後，將手槍（其內尚有子彈3發，此
    部分原審未於事實欄載明，應予補正）交給據報到場處理槍
    擊案之基隆市警察局第一分局南榮所員警呂鈞輝扣案。經警
    當場逮捕丙○○，並查獲丙○○所持有，用以放置手槍之條
    紋背包1個，另於現場地上採獲丙○○已擊發之彈殼1顆。（
    被告丙○○、甲○○所涉恐嚇取財部分均業經本院前審判處
    有期徒刑6月確定）
二、案經丁○○、乙○○告訴，由基隆市警察局第一分局報告臺
    灣基隆地方法院檢察署檢察官偵查起訴及檢察官追加起訴。
    理  由
甲、丙○○部份：
壹、證據能力部分：
一、證人丁○○、乙○○、郭錦源、莊俊宏、羅清杠之警詢筆錄
    按被告以外之人於司法警察調查中所為之陳述，與審判中不
    符時，其先前之陳述具有較可信之特別情況，且為證明犯罪
    事實存否所必要者，得為證據，刑事訴訟法第159條之2定有
    明文。本案證人丁○○、乙○○、郭錦源、莊俊宏、羅清杠
    於警詢之證述，雖為審判外之陳述，惟因其等於警詢之陳述
    與審判中之證述情節有所不符，審酌其等於警詢之證述情節
    ，乃出於自由意志下，且係案發後立即製作之筆錄，與本件
    犯行時間相距甚近，並無來自被告方面之壓力而出於虛偽不
    實之指證或事後串謀而故為迴護被告之機會，亦無設詞誣陷
    被告之動機存在，自屬具有較可信之特別狀況，亦為證明被
    告犯罪事實存否所必要之證據，故依上揭規定，自應有證據
    能力。
二、證人丁○○、乙○○、郭錦源、莊俊宏、羅清杠之偵查筆錄
(一)又按檢察官代表國家職司追訴犯罪，就審判程序之訴訟構造
    言，檢察官係屬與被告相對立之當事人一方，偵查中對被告
    以外之人所為之偵查筆錄，性質上均屬傳聞證據。然而現階
    段刑事訴訟法規定檢察官代表國家偵查犯罪、實施公訴，必
    須對於被告之犯罪事實負舉證之責，並賦予檢察官傳喚或拘
    提被告等強制處分權，依法亦有訊問被告及證人之權，證人
    且須具結。此外尚負有客觀性義務，對被告有利情形，亦應
    予注意，而實務運作時，偵查中檢察官向被告以外之人所取
    得之陳述，原則上均能遵守法律規定，不致違法取供，其可
    信性極高，為兼顧理論與實務，乃於修正刑事訴訟法時，增
    列第159條之1第2項，明定被告以外之人於偵查中向檢察官
    所為陳述，除顯有不可信之情況者外，得為證據。
(二)本件證人丁○○、乙○○、郭錦源、游文豊、莊俊宏、羅清
    杠於偵查中，均已依法具結，且依筆錄之記載，其等對本案
    發生經過均能為自由而完整之陳述，無任何干擾，查無顯然
    不可信之情況，依刑事訴訟法第159條之1第2項之規定，具
    有證據能力。
三、被告丙○○、甲○○立於被告之地位接受警詢、偵訊，其警
    詢、偵訊筆錄就其自己犯行部分係被告自白，就其他共同被
    告犯行部分，則屬被告以外之人於審判外之陳述，本質上屬
    於證人，為確保被告對證人之對質詰問權，證人於審判中，
    應依法定程序，到場具結陳述，並接受被告之詰問，其陳述
    始得作為認定被告犯罪事實之判斷依據。查被告甲○○於原
    審審理時，已另基於證人地位而為具結陳述（見原審卷(一)第
    285頁、原審卷(二)第84頁、第184頁），則甲○○以證人身分
    具結之供述自有證據能力。
四、按測謊鑑定，形式上，須符合測謊基本要件，如：１經受測
    人同意配合，並已告知得拒絕受測，以減輕受測者不必要之
    壓力；２測謊員須經良好之專業訓練與相當之經驗；３測謊
    儀器品質良好且運作正常；４受測人身心及意識狀態正常；
    ５測謊環境良好，無不當之外力干擾等等，始可能獲致正確
    之結論。苟缺其一，即足以動搖測謊整體結構，而影響測謊
    結果之實質（參看最高法院92年度台上字第2282號、93年度
    台上字第1938號判決）。經查，本件被告於原審審理時經審
    酌必要性後，徵得被告二人之同意，囑託法務部調查局指定
    測謊鑑定人對其等施以測謊鑑定。於測謊程序實施前，經被
    告二人書立測謊同意書表示願就測謊人員之問題予以回答，
    而法務部調查局所安排實施本件測謊之鑑定人，更已取得美
    國測謊協會之會員資格，有會員證書1份在卷足參，以具有
    實施測謊鑑定之專業知識技能之測謊人員對被告二人實施測
    謊，以實務上測謊鑑定所慣行採行之控制問題法及混合問題
    法之測謊方法，其所得之測謊結果，自具相當之專業可靠性
    ，此有法務部調查局97年8月11日調科參字第097003233300
    號函附卷可憑（見原審卷(二)第136至154頁），故被告二人之
    辯護人雖爭執上開測謊鑑定書之證據能力，然揆諸上開最高
    法院判決意旨及鑑驗機關之說明，本件測謊報告應認具有證
    據能力，辯護人所指，委無可採。
五、本案所涉之書證：卷附背包照片、基隆市警察局槍枝初步檢
    視報告表及照片，槍枝照片、基隆市警察局第一分局搜索、
    扣押筆錄、扣押物品目錄表、現場及證物照片、監視器錄影
    畫面照片及光碟、內政部警政署刑事警察局槍彈鑑定書、威
    寶電信股份有限公司行動電話查詢表、手機簡訊翻拍畫面、
    代賠償切結書、白馬遊藝場監視光碟、刑事警察局鑑定書、
    證人李翠珍之記帳資料、現場圖，經審酌其作成或取得之情
    形，均與法律規定無違，兼以本院亦已踐行適法之證據調查
    程序，予被告、辯護人、檢察官閱覽暨表示意見之機會，檢
    察官、被告及辯護人迄至本院審理調查證據時均亦未爭執上
    開書證之證據能力，且該等書證與檢察官主張之事實有關聯
    性，是上揭證據資料，自亦有證據能力，得為本案之證據。
貳、實體部分：
一、訊據被告丙○○矢口否認有何持有制式槍枝、子彈及殺人未
    遂犯行，辯稱：槍枝不是我的，背包是向李翠珍借的，但向
    她借背包時包裡沒有槍。是甲○○從身上背的咖啡色背包中
    拿出槍拍桌子，且警察查扣的槍枝經過鑑定沒有我的指紋，
    我沒有持槍也沒有開槍，現場有聽到槍聲，但不是我開槍，
    也不知是何人開槍，當時我手分別被二個人抓住云云。經查
    ：
(一)未經許可持有槍彈部分
  1.扣案之槍枝、子彈，經送內政部警政署警察局鑑識科物理組
    （37）經性能檢驗法、試射法、電解腐蝕法、比對顯微鏡比
    對法之鑑定結果為：「 (一)送鑑手槍壹枝（槍枝管制編號
    0000000000），認係已擊發之口徑9mm制式半自動手槍，為
    以色列IMI廠941FBL型，槍號已磨滅，經以電解腐蝕法重現
    結果，研判槍號為00000000，槍管內具陸條右旋來復線，擊
    發功能正常，可供擊發同口徑制式子彈使用，認具殺傷力。
    (二)送鑑子彈顆，認均係口徑9mm制式子彈，採樣壹顆試
    射，可擊發，認具殺傷力。」，有內政部警政署刑事警察局
    刑鑑字第0960170544號槍彈鑑定書在卷可稽（見96年度偵字
    第5669號卷第139至143頁）。
  2.被告丙○○於原審自承：本案扣案之背包是在甲○○家中時
    ，因為我自己帶的黑色背包破掉，我剛好看到李翠珍有壹個
    包包，所以就請甲○○向李翠珍借她的背包，來放我包包裡
    面的手機、充電器等東西，背包是李翠珍拿借我的，當時我
    跟李翠珍、甲○○三個人一起在客廳，當時李翠珍是當面借
    給我的，本案扣案的包包是我背來基隆的等語（見96年度訴
    字第1207號卷(二)第168頁至第180頁），核與證人李翠珍於警
    詢及原審證稱：扣案包包是我的，是甲○○叫我借給丙○○
    ，當天背包是丙○○背的，我有看到丙○○將手機、充電器
    放入包包內，但沒看到放手槍等語（見96年度偵字第5669號
    卷第351頁至第356頁、見96年度訴字第1207號卷(一)第322頁
    ）相符，且參證人乙○○於警詢中供稱：一名男子突然由隨
    身所背的背包內拿出壹把手槍，用力往桌上拍打，並於員警
    提供被告丙○○及扣案背包照片時，指認照片中之男子即為
    當天持槍恐嚇之人，照片中之背包即為當天丙○○背在身上
    ，並由該背包中取出手槍，有96年11月2日警詢筆錄在卷可
    憑（見96年度偵字第5669號卷第22至23頁、第26頁至第27頁
    ），亦與被告丙○○就未持槍前往案發之油漆店測謊結果呈
    情緒波動，研判有說謊結果一致，有法務部調查局97年8月
    11 日調科參字第09700323330號測謊報告書在卷可稽（見96
    年度訴字第1207號卷(二)第135頁），足見被告丙○○將扣案
    槍彈及其所有之手機、充電器等私人物品共同裝置於上開向
    李翠珍借用之背包內，並背至被害人丁○○、乙○○經營之
    「日進寶油漆店」等情堪可認定。
  3.又依證人丁○○於警詢及偵查證稱：96年11月1日下午5點左
    右，有二男一女到我店裡，表示要討債，其中一男一女（即
    甲○○與李翠珍）已經於96年中秋節之後（8月下旬）沒幾
    天就開始來店裡討債3次，連同今天已經第4次了，另外一名
    男子（即丙○○）則是第一次來，在店裏面走來走去，好像
    在查看什麼，小高用寫的問我要不要買槍，我說不要，小黃
    突然走到我的桌子前，放一把槍在我桌上，聲音很大，所以
    我跟我太太都嚇一跳，因為我只顧著跟小高說話，沒有注意
    到他槍從那邊掏出來等語（見96年度偵字第5669號卷第17頁
    至第18頁、第113頁至第114頁），核與證人乙○○於警詢及
    偵查證稱：於96年11月1日下午5點多，我跟我先生都在店裏
    ，剛開始進來是小高跟那個女的，小黃是第一次來，我不認
    識他，他背著微黃帶著咖啡色的格子背包，他是側背著，把
    包包放在腹部前面，他一進來就在店內四處走走，然後站在
    桌子旁邊，小高用寫的問有沒有錢可不可以用槍跟我們換錢
    ，我用簡單手語並且掏掏口袋比說我也沒有錢，那個姓黃的
    就突然把槍拍在桌子上，聲音很大，我跟我先生都嚇一跳等
    語相符（見96年度偵字第5669號卷第22頁至第24頁、第115
    頁至第117頁），亦與法務部調查局測謊報告書所載被告丙○○稱未持槍在桌上猛力敲擊，呈情緒波動反應，研判有說
    謊及被告甲○○稱未持槍在桌上敲擊時無情緒波動反應，研
    判未說謊等情一致，有該局97年8月11日調科參字第0970032
    3330號測謊報告書在卷可稽（見96年度訴字第1207號卷(二)第
    135頁），佐以扣案槍彈既係放置於被告丙○○所背之背包
    內，且為被告丙○○恐嚇丁○○、乙○○時掏出拍打於桌上
    ，益見扣案槍彈確係置於被告丙○○實力支配下無訛。
  4.雖證人丁○○於原審及本院更審審理時翻異前詞，改證稱：
    小高說要用槍換現金4萬5千元，我用手語回說沒錢，小高就
    把槍枝從背包裡面拿出來，用力放在桌上，小黃則是用手用
    力拍桌子，當天扣案背包是小高帶進去的，且槍枝是從背包
    裡拿出來的云云（見96年度訴字第1207號卷(一)第73頁、第74
    頁、第75頁、更一卷第181頁反面），證人乙○○亦於原審
    改證稱：我先生講的過程跟我要講的都一樣，是小高拿槍拍
    桌子，小黃用手大力拍桌子云云（見96年度訴字第1207號卷
    (一)第76頁），核與其等前於警詢、偵查時證述不相符合，亦
    與被告丙○○自承扣案背包為當天其背於身上等語歧異。又
    證人丁○○、乙○○於原審經審判長及檢察官質以何以前後
    證述不同時，均證稱：案發當時何人是小高、何人是小黃搞
    不清楚，把二人的相貌搞錯了云云（見96年度訴字第1207號
    卷(一)第75頁、第76頁），然證人丁○○、乙○○於警詢、偵
    查時均證稱當日前往討債之人，其中甲○○及李翠珍已來過
    數次，唯有丙○○係第一次來，丙○○掏槍出來時，其等正
    與甲○○筆談等語，並在員警出示犯罪嫌疑人照片時，明確
    指認丙○○即為把槍拍於桌上之人，乙○○更於原審時證稱
    我記得甲○○一直來我家打擾我們；丁○○亦於原審證稱甲○○、丙○○二人我可以分辨出來等語（見96年度訴字第12
    07號卷(二)第173頁、第174頁），顯見證人丁○○、乙○○於
    案發當時確可清楚分辨被告甲○○及丙○○二人。再參證人
    即本案之承辦警員陳明輝於原審時證稱：證人丁○○、乙○○都有跟我提案發後有人跟證人接觸，是透過其他瘖啞人向
    證人丁○○、乙○○表示，開庭時不要亂講話，在開庭時要
    幫助丙○○講話，不然丁○○夫妻在哪裡開店，他們都知道
    ，至於是何人去找證人，我不知道，只是確實是有人去找他
    們（見96年度訴字第1207號卷(二)第291頁至第292頁）等語，
    及於原審審判長詢問證人乙○○時，乙○○哭泣陳稱不想再
    增加麻煩，亦不否認確有陳明輝證述之事實，堪認證人丁○○、乙○○於原審所為證詞當係事後受到壓力所為迴護被告
    丙○○之詞，不足採信。
(二)殺人未遂部分
  1.丁○○油漆店旁之鄰居莊俊鴻因聽聞乙○○與丁○○大叫，
    乃出外查看，見乙○○等人慌張地比劃手勢，並手指丙○○
    逃逸之愛四路夜市方向，又恰見丙○○手持格子條紋女用背
    包在奔逃，以為乙○○夫妻遭該人搶劫，乃沿途自後緊追丙○○，嗣莊俊鴻追趕丙○○至愛四路、仁三路口時，眼見追
    趕不及，乃大喊「搶劫」，此時於愛四路、仁三路口擺設攤
    位之攤販郭錦源見狀，亦加入追捕。丙○○於逃至基隆市○○路24號「三兄弟」豆花店門前時，因過於慌張而跌倒在地
    ，起身後，趕緊躲入「三兄弟」豆花店內，旋為隨後而至之
    莊俊鴻與郭錦源追及。莊俊鴻與郭錦源質問丙○○為何搶劫
    ，丙○○否認，並表示願意與乙○○夫妻對質，莊俊鴻即以
    左手臂架住丙○○右手臂，郭錦源則以右手臂架住丙○○左
    手臂，二人分立丙○○左右二邊，抓住丙○○，由愛四路往
    仁三路方向，欲帶丙○○回日進寶油漆店對質、釐清，惟於
    三人行至「白馬遊樂廣場」前騎樓時，丙○○為求脫逃，乃
    對莊俊鴻與郭錦源二人稱伊有手槍，如不放手，則將開槍等
    語，同時一面掙扎，一面以掙脫之右手自背包內取出手槍，
    莊俊鴻與郭錦源見丙○○欲掙脫並取出手槍，乃與丙○○拉
    扯，欲取下丙○○手槍，後丙○○遭二人壓制在地，莊俊鴻
    與郭錦源亦因與丙○○拉扯、掙扎，而跪倒在地，丙○○即
    趁隙持槍朝郭錦源左腹部位射擊，幸未擊中郭錦源，莊俊鴻
    見丙○○開槍射擊，乃趕緊將右手食指伸入並卡住丙○○所
    持手槍扳機後方，以防丙○○再次開槍。此時，「白馬遊樂
    廣場」內之顧客、職員，以及附近商家居民及路人，聽聞巨
    響，紛紛朝聲響來源處探看。郭錦源見到相識之「白馬遊樂
    廣場」員工羅清杠，乃要求羅清杠幫忙取下丙○○之手槍。
    羅清杠取下丙○○之手槍後，將手槍交給據報到場處理槍擊
    案之員警呂鈞輝等情，業據證人莊俊鴻、郭錦源、羅清杠於
    警詢、偵查及證人呂鈞輝於原審證述綦詳（見96年度偵字第
    5669號卷第29頁至第30頁、第33頁至第44頁、第118頁至第
    122頁、96年度訴字第1207號卷(一)第258頁至第259頁），且
    互核一致，並有上開槍枝、子彈、用以放置手槍子彈之格子
    條紋背包1個及在「白馬遊樂廣場」門口前擊發之彈殼1顆扣
    案為證，及現場照片4張、案發時監視錄影畫面翻拍照片14
    張（見96年度偵字第5669號卷第28至29頁、第102至108頁）
    存卷可佐。而警方在「白馬遊樂廣場」門口前扣得擊發之彈
    殼1顆，經原審函請內政部警政署刑事警察局鑑識科鑑定該
    彈殼係由何把槍枝擊發，經該局鑑識科鑑定結果：「‧‧‧
    送鑑彈殼1顆經與扣案槍枝（本局96年12月3日刑鑑字第0960
    170544號槍彈鑑定書內載槍枝管制編號0000000000）試射彈
    殼比對結果，其彈底之特徵相吻合，認係由該槍枝所擊發。
    ‧‧‧」，此有該局97年9月16日刑鑑字第0970125922 號函
    在卷可按（見96年度訴字第1207號卷(二)第270頁），堪信證
    人莊俊鴻、郭錦源、羅清杠、呂鈞輝上開證述均為真實。
  2.雖證人羅清杠於本院前審證稱：槍是我撿的，並非從在扭打
    的三人手上拿的，我把槍交給圍觀群眾，但群眾不知道是誰
    云云，而證人莊俊鴻於本院前審證稱，當時在扭打，沒有看
    到丙○○拿槍，有聽到聲音，不確定是車子倒地的聲音還是
    槍聲云云；及證人郭錦源於本院審理時則證稱，我有和丙○○扭打，打完我就走，以後的事我不知道云云，經核與彼等
    於警詢及偵訊中之供述均不符。審酌證人莊俊鴻、郭錦源、
    羅清杠於警詢、偵訊時，與被告丙○○素不相識，亦無宿怨
    ，並無任何利害關係，僅因偶發之事件，出面參與逮捕被告
    丙○○，衡情當無故意構陷被告丙○○而為偽證之可能，且
    其等就案發經過證述清楚明確，顯非一般憑空捏造證詞可擬
    。又證人陳明輝亦於原審證稱：案發後莊俊鴻有跟我說有人
    去找他，說他機車行在這邊，出入也在這裡，他的小孩也都
    還小，意思就是要他小心一點，開庭不要亂講話，羅清杠也
    有跟我提過這件事情，羅清杠是在白馬上班的，有人找他，
    說他是在白馬那邊上班的，不需要捲入這淌渾水，開庭就說
    不知道，不清楚，羅清杠開庭時，確實對所問的問題回答不
    知道，莊俊鴻還跟我說你們警察不能24小時保護我，我只能
    回答說有事情發生事情的時候，就打110等語（見96年度訴
    字第1207號卷(二)第292頁），故堪認上開證人嗣於原審所為
    不清楚、不記得、沒看到等避重就輕之證述，應係事後為迴
    護被告丙○○之詞，無可採信。
  3.被告丙○○之選任辯護人為被告丙○○辯稱：扣案槍枝射擊
    後，被告虎口並無槍擊殘跡，顯見被告丙○○當時並未開槍
    云云。雖依內政部警政署刑事警察局97年5月12日刑鑑字第
    0970062971號鑑定書鑑定結果，被告丙○○左右手虎口均未
    檢出槍擊殘跡之特性金屬元素鋇－鉛－銻成分，然於備考中
    亦載明於無破壞、流失等干擾因素下，多數制式子彈經射擊
    後可同時檢出鋇－鉛－銻特性金屬元素成分，惟不包括部分
    制式子彈（見96年度訴字第1207號卷(二)第50頁），顯見部分
    制式子彈經射擊後，並不會產生鋇－鉛－銻特性金屬元素之
    槍擊殘跡，縱會產生此種特性金屬元素成分亦需在無破壞、
    流失等干擾因素下始能檢出。且經原審再次函請內政部警政
    署刑事警察局鑑定結果為：無機射擊殘跡係屬微物跡證，具
    有易散失、轉移之特性，而未於開槍者雙手虎口檢出鋇－鉛
    －銻特性金屬元素成分之結果，可能與該擊發之子彈是否可
    產生具有鋇－鉛－銻特性金屬元素射擊殘跡微粒，抑或是否
    有採得殘留於虎口處之射擊殘跡等因素有關，尚不足排除開
    槍之可能；另開槍後有奪槍之情形，不排除因而造成微物跡
    證散失，致無法檢出前該微物跡證之可能等語，此有該局97
    年9月16日刑鑑字第0970125922號函存卷可查（見96年度訴
    字第1207號卷(二)第270頁），可知該扣案槍枝於被告丙○○
    射擊後，證人莊俊鴻以右手食指伸進手槍板機後方，卡住不
    讓丙○○再擊發，及證人羅清杠在白馬遊樂廣場內聽聞槍響
    出面察看，而將被告丙○○之槍枝奪下等情，均可能造成微
    物跡證散失，故尚難僅以被告丙○○左右手虎口未檢出射擊
    殘跡，遽為認定被告丙○○並未開槍射擊。至被告丙○○之
    辯護人請求將扣案槍枝試射，鑑定試射者虎口有無射擊殘跡
    及請求鑑定槍枝是否有被告丙○○指紋乙節，因本案扣案槍
    枝擊發後，業經證人莊俊鴻、羅清杠觸碰、搶奪，射擊殘跡
    及槍枝上之指紋恐因此而滅失，故本院認無再加鑑定之必要
    ，併此敘明。
  4.另辯護人請求調取案發當時監視錄影光碟，並當庭勘驗被告
    丙○○有無持槍射擊郭錦源。本件監視錄影光碟已附於96年
    度訴字第1207號卷(二)第350頁，且監視器翻拍照片14張亦於
    96 年度偵字第5669號卷第102頁至第108頁，合先敘明。雖
    監視器因距離及角度關係未能清楚視及被告丙○○究竟有無
    手持槍枝，然被告丙○○持槍射擊郭錦源之事實，既經本院
    認定如前，當無從據此而為被告有利之證據。
  5.按槍枝係威力強大之武器，持槍對人射擊，足以致人於死，
    此為公眾周知之事實，倘被告丙○○僅係出於恐嚇之危險犯
    意而開槍示威，衡情大可始終朝同一方向，對空鳴槍，或出
    以其他不致危害被害人郭錦源之方法為之，即足以達到嚇阻
    或向被害人郭錦源等人示威之目的，然被告丙○○竟捨此而
    不為，明知槍械之威力足以致人於死，且被告丙○○正與被
    害人郭錦源、證人莊俊鴻等人拉扯，稍或不慎，即可能擊中
    被害人，在被告丙○○遭被害人郭錦源、證人莊俊鴻壓制於
    地上時，被告丙○○竟右手握持扣案槍枝，槍口朝左上方郭
    錦源左腹部位之手槍擊發1槍，縱被告丙○○與被害人郭錦
    源等人彼此間並無深仇大恨，然被告丙○○前開行為，顯有
    置被害人郭錦源死活於不顧，即被害人死亡亦不違背其本意
    ，被告丙○○之具不確定殺人犯意要堪認定。
(三)綜上所述，本件事證明確，被告丙○○持有扣案制式手槍、
    子彈及殺人未遂犯行，洵堪認定，應依法論科。
二、核被告丙○○所為，係犯槍砲彈藥刀械管制條例第7條第4項
    之未經許可持有制式手槍罪、同條例第12條第4項之未經許
    可持有子彈罪，及刑法第271條第2項、第1項之殺人未遂罪
    。被告丙○○同時持有制式手槍、子彈，係一行為觸犯數罪
    名，為想像競合犯，應依刑法第55條想像競合犯規定，從一
    重之未經許可持有制式手槍罪處斷。被告丙○○所犯上開非
    法持有制式手槍罪、殺人未遂罪，犯意各別，行為互殊，構
    成要件亦不相同，應予分論併罰。又被告丙○○著手實行殺
    人犯行，惟未發生死亡之結果，均為未遂犯，爰依刑法第25
    條第2項規定，減輕其刑。原審就被告丙○○殺人未遂部分
    適用刑法第271條第2項、第1項、第25條第2項，審酌被告丙○○逃逸遭人緝捕，為求逃逸在遊戲場前朝被害人郭錦源之
    左腹部位射擊，對社會治安危害甚鉅，幸未擊中被害人郭錦
    源，犯後矢口否認犯行，未見悔意，態度不佳等一切情狀，
    量處被告丙○○有期徒刑5年2月，並說明扣案制式手槍1把
    （含彈匣壹個，槍枝管制編號為0000000000號）、實際試射
    後剩餘子彈2顆，為違禁物，均應依刑法第38條第1項第1款
    之規定宣告沒收之。而扣案子彈彈殼2顆，其中1顆，係被告
    丙○○在遊樂場前射擊擊發，另1顆則經鑑定單位採樣射擊
    ，均僅餘彈殼，已喪失違禁物之性質，乃不予宣告沒收，經
    核於法並無不合，量刑亦屬妥適。被告丙○○就殺人未遂部
    分，上訴意旨猶執陳詞，否認犯罪，為無理由，應予駁回。
    另原審就被告丙○○未經許可持有槍彈部分予以論罪科刑，
    固非無見，惟查：被告丙○○係單獨持有扣案槍彈，原審認
    被告丙○○與被告甲○○應成立共同正犯，即有未合。被告
    丙○○上訴否認有持有扣案槍彈犯行，雖無理由，惟原判決
    既有上開可議之處，自應由本院將此部分及已失所附麗定執
    行刑部分撤銷改判。爰審酌被告丙○○攜帶制式槍彈至被害
    人乙○○、丁○○經營之油漆店，並持槍拍打桌面恐嚇被害
    人，及其持有制式手槍之型式、子彈數量，對社會治安所造
    成之危害，犯後矢口否認犯行，未見悔意，態度不佳等一切
    情狀，量處如主文第2項所示之刑，並與上訴駁回部分定其
    應執行刑，且就罰金部分諭知易服勞役之折算標準。至扣案
    之制式槍枝及實際試射後剩餘子彈2顆，均係屬非經許可不
    得持有之違禁物，不問屬於犯人與否，均應依刑法第38條第
    1 項第1款之規定宣告沒收之。而扣案子彈2顆彈殼，其中1
    顆，係被告在遊樂場前射擊擊發，另1顆則經鑑定單位採樣
    射擊，均經射擊，僅餘彈殼，已喪失違禁物之性質，爰不予
    宣告沒收，併此敘明。再扣案之上開背包一只，係包裹上開
    槍彈之用，供被告丙○○持有槍、彈之物，然該背包係屬李
    翠珍所有，非屬被告丙○○所有爰不予宣告沒收。
乙、甲○○部分
一、公訴意旨略以：被告甲○○與丙○○、李翠珍係朋友；緣李
    翠珍係聾啞女子，與同為聾啞人之男子李樹水之同居人蔡淑
    媛間，有新臺幣10萬元之債務糾紛，蔡淑媛曾清償I萬5千元
    予李翠珍，嗣後蔡淑媛死亡，李翠珍即委託甲○○及瘖啞人
    游文豐、袁行知至李樹水之友人即聾啞人丁○○、乙○○夫
    妻二人於基隆市○○區○○路4號所經營之「日進寶油漆店
    」，向李樹水索討剩餘之8萬5千元欠款。李樹水受催討後，
    曾於96年7月間，在基隆市火車站前，代為償還1萬元給受李
    翠珍委託之袁行知，惟李翠珍及游文豊、袁行知、甲○○等
    人，仍不斷向李樹水索討剩餘款項，李樹水因此避不見面。
    甲○○、李翠珍、游文豐、袁行知等人無法得知李樹水行蹤
    ，竟以丁○○為李樹水友人之故，要求丁○○代李樹水償還
    所剩之7萬5千元，並多次至丁○○經營之「日進寶油漆店」
    內索討。96年11月1日下午，被告甲○○與丙○○、李翠珍
    一同從台北駕駛甲○○租來之車號不詳黑色小客車至基隆市
    ○○路4號「日進寶油漆店」討債。丙○○先將其所持有、
    內裝有口徑9mm制式子彈4顆（一顆經丙○○擊發，僅採得彈
    殼；一顆經內政部警政署刑事警察局採樣試射）之以色列
    IMI廠製傑立寇（JERICHO）941FBL型、口徑9mm制式半自動
    手槍1支 (槍枝管制編號:0000000000；原槍支號碼已磨滅，
    經以電解腐蝕法重現結果，研判為00000000號)，置於向李
    翠珍借來之格子條紋背包內，再與甲○○、李翠珍同行。96
    年11月1日下午5時許，丙○○等3人至基隆後，先將車輛停
    放於「日進寶油漆店」對面馬路邊，由甲○○及李翠珍先進
    入「日進寶油漆店」內，李翠珍以手語、甲○○以自行攜帶
    之紙筆，輪流向丁○○及乙○○夫妻詢問李樹水去向，並一
    再要丁○○夫妻代替李樹水償還剩餘之4萬5千元，丁○○與
    乙○○一直以不知李樹水所在及表明無義務替李樹水還債而
    拒絕二人索討，李翠珍見無法達到討債目的，乃先行回到車
    上。此時，丙○○即攜帶裝有前述具殺傷力之制式手槍及子
    彈之背包，進入日進寶油漆店內，並在店內四處走動、觀察
    。甲○○繼續與丁○○、乙○○夫妻二人以紙筆商談，要求
    丁○○替李樹水還錢，丁○○以伊無義務代償，故表明拒絕
    給付。甲○○見丁○○二人態度堅決，竟與丙○○共同基於
    持有制式手槍、子彈及恐嚇取財之犯意連絡，由甲○○於紙
    上詢問丁○○二人是否要買槍，丁○○與乙○○未料甲○○
    等人果真持有槍、彈，誤以為甲○○係開玩笑之語，乙○○
    即用簡單之手語及以手掏弄自己口袋之動作，表示無錢購買
    。甲○○見狀，旋即自丙○○隨身背包內，取出前述手槍，
    用力往櫃臺桌子上拍打，丙○○亦以手掌拍打櫃臺桌子，丙○○再以手勢命丁○○、乙○○還錢，以此方式恐嚇丁○○
    、乙○○二人。乙○○及丁○○見狀大驚尖叫，往店外跑出
    ，丙○○趕緊取回手槍藏放於背包內，衝出油漆店外，往基
    隆市○○路廟口夜市方向逃逸。此時，丁○○油漆店旁之鄰
    居莊俊鴻，聽聞乙○○與丁○○大叫，乃出外查看，見乙○○等人慌張地比劃手勢，並手指丙○○逃逸之愛四路夜市方
    向，又恰見丙○○手持條紋女用背包在奔逃，以為乙○○夫
    妻遭該人搶劫，乃沿途自後緊追丙○○，甲○○則趁亂返回
    車上，與李翠珍駕車離開現場。嗣經警逮捕丙○○，並查獲
    丙○○所持有，用以放置手槍之條紋背包1個，另於現場地
    上採獲丙○○已擊發之彈殼1顆。因認被告甲○○亦涉犯槍
    砲彈藥刀械管制條例第7條第4項未經許可共同持有制式手槍
    罪嫌及第12條第4項未經許可持有子彈罪嫌。
二、按於第一審辯論終結前，得就與本案相牽連之犯罪或本罪之
    誣告罪，追加起訴。追加起訴，得於審判期日以言詞為之。
    另按數人共犯一罪或數罪者，為相牽連之案件。刑事訴訟法
    第265條、第7條第2款分別定有明文。查被告丙○○因犯槍
    砲彈藥刀械管制條例罪、恐嚇取財及殺人未遂罪，經檢察官
    起訴（臺灣基隆地方法院檢察署96年偵字第5669號），嗣檢
    察官以被告甲○○涉有與被告丙○○共同持有制式槍枝、子
    彈，乃以97年度偵字第4096號追加起訴書，追加起訴被告甲○○持有槍彈之犯行，符合刑事訴訟法第7條第2款之情形，
    是本件追加起訴乃屬於法有據，本院自得合併審判，合先敘
    明。
三、次按犯罪事實應依證據認定之，無證據不得認定犯罪事實；
    不能證明被告犯罪者，應諭知無罪之判決，刑事訴訟法第15
    4條第2項、第301條第1項分別定有明文。又認定不利於被告
    之事實，須依積極證據，苟積極證據不足為不利於被告事實
    之認定時，即應為有利於被告之認定，更不必有何有利之證
    據；且刑事訴訟法上所謂認定犯罪事實之積極證據，係指適
    合於被告犯罪事實之認定之積極證據而言，雖不以直接證據
    為限，間接證據亦包括在內，然而無論直接或間接證據，其
    為訴訟上之證明，須於通常一般之人均不致有所懷疑，而得
    確信其為真實之程度者，始得據為有罪之認定，倘其證明尚
    未達到此一程度，而有合理之懷疑存在時，自不能以推測或
    擬制之方法，以為有罪裁判之基礎。（最高法院30年度上字
    第816號、29年度上字第3105號、40年度台上字第86號、76
    年度台上字第4986號判例可資參照）。
四、本件公訴人認被告甲○○涉有未經許可持有制式手槍、子彈
    之犯行，無非係以：告訴人丁○○、乙○○之指訴、扣案手
    槍及子彈4顆（1顆僅餘彈殼）、內政部警政署刑事警察局槍
    彈鑑定書為其主要論據。然查，證人丁○○、乙○○雖均證
    稱：甲○○有以筆談方式詢問其等要不要用錢買槍云云，惟
    扣案槍彈為被告丙○○攜帶至現場，並掏出槍枝拍打於桌上
    ，業經本院認定如前，並無證據證明被告甲○○於詢問證人
    丁○○、乙○○時即知悉被告丙○○持有扣案槍彈。且「知
    情」與「共同持有犯意之聯絡」並不相同，所謂「犯意之聯
    絡」，至少係指二人間就某特定事物之意思表示有所合致，
    而「知情」，則僅係其中一方心理單純之認知行為而已，故
    縱被告甲○○於被告丙○○掏出槍枝後知悉其持有槍彈一事
    ，亦不當然即得推論二人確有共同持有之犯意聯絡。而扣案
    之槍彈及槍彈鑑定書亦僅能證明扣案之制式槍枝、子彈具殺
    傷力之事實，無法證明槍彈所有權之歸屬。此外，本院復查
    無其他積極證據足以認定被告甲○○有公訴人所指涉之犯行
    ，不能證明被告甲○○犯罪，揆諸前開說明，自應對被告甲○○為無罪之判決。原審未查，遽為被告甲○○有罪之認定
    ，容有違誤，被告甲○○上訴否認有未經許可持有制式槍彈
    犯行，為有理由，自應由本院將原判決此部分撤銷改判，另
    行諭知被告甲○○無罪，以期適法。
據上論斷，第368條、第369條第1項、第364條、第299第1項前段
、第301條第1項，槍砲彈藥刀械管制條例第7條第4項、第12條第
4項，刑法第11條前段、第271條第2項、第1項、第55條、第25條
第2項、第51條第5款、第42條第3項、第38條第1項第1款，判決
如主文。
本案經檢察官侯寬仁到庭執行職務。
中    華    民    國    99    年    1     月    29    日
                  刑事第十五庭審判長法  官  吳昭瑩
                                    法  官  賴邦元
                                    法  官  吳炳桂
以上正本證明與原本無異。
如不服本判決，應於收受送達後10日內向本院提出上訴書狀，其
未敘述上訴之理由者並得於提起上訴後10日內向本院補提理由書
（均須按他造當事人之人數附繕本）「切勿逕送上級法院」。
被告高玉順不得上訴。
                                    書記官  魏淑娟
中    華    民    國    99    年    1     月    29    日
附錄：本案論罪科刑法條全文
槍砲彈藥刀械管制條例第7條第4項
未經許可，持有、寄藏或意圖販賣而陳列第1項所列槍砲、彈藥
者，處5年以上有期徒刑，併科新台幣1千萬元以下罰金。
刑法第271條
殺人者，處死刑、無期徒刑或10年以上有期徒刑。
前項之未遂犯罰之。
預備犯第1項之罪者，處2年以下有期徒刑。


司法院資訊處製作；財團法人民間司法改革基金會備份。
